【裁判字號】    96,上訴,2947
【裁判日期】    970102
【裁判案由】    偽造文書等
【裁判全文】
臺灣高等法院刑事判決                96年度上訴字第2947號
上  訴  人
即  被  告  丙○○
選任辯護人  黃暖琇律師
上列上訴人因偽造文書等案件，不服臺灣桃園地方法院96年度訴
字第643號，中華民國96年5月31日第一審判決（起訴案號：臺灣
桃園地方法院檢察署95年度偵字第23560 號），提起上訴，本院
受理後經被告為有罪之陳述，合議庭裁定改為簡式審判程序，判
決如下：
    主  文
上訴駁回。
    事  實
一、丙○○與其配偶謝乾木（另案偵查中）於民國（下同）93年
    8月10日、94年4月10日，在兩人位於桃園縣中壢市○○○街
    10號住處，各召集1民間互助會，並均以丙○○擔任會首（
    各會之會期起迄日及會員明細均詳如附表一(一)、(二)所載），
    均採內標制，每會會金新台幣（下同）2萬元，均於每月10
    日在上開住所開標。詎丙○○、謝乾木自93年9月起因資金
    週轉困難，竟共同基於行使偽造準私文書（標單）及意圖為
    自己不法所有之概括犯意聯絡，於如附表二(一)、(二)所示之時
    間，利用在上開住所由丙○○主持互助會開標之機會，先後
    推由丙○○連續在紙條上偽以填載如附表二(一)、(二)所載之會
    員鍾良昌等人之名義及利息數額（即標金，因依台灣民間互
    助會之習慣，如會員在開標時於空白紙條上書寫自己名義及
    願出利息數額，已足以辨明該張紙條為特定會員願以所書數
    字為標息金額參加競標之標單準私文書），而偽造完成上開
    會員願以所書數字為標息金額參加競標之標單準私文書後，
    復均持之向到場之會員行使表示為該未到場之會員託標，足
    以生損害於被冒名之會員，丙○○再向到場會員及其他會員
    施用詐術佯稱為其所冒標之會員得標，致使其他活會會員陷
    於錯誤，均如數交付會款，嗣於95年5月10日，丙○○宣告
    上開2會停會，丙○○、謝乾木因此先後共計詐得8,099,300
    元。嗣經會員庚○○○、辛○○、甲○○、丁○○、乙○○
    、壬○○、癸○○等人查覺有異，輾轉向其他會員詢問，始
    知上情。
二、案經庚○○○、辛○○、甲○○、丁○○、乙○○、壬○○
    、癸○○等人訴由臺灣桃園地方法院檢察署檢察官偵查起訴
    。
    理  由
一、按除被告所犯為死刑、無期徒刑、最輕本刑為三年以上有期
    徒刑之罪或高等法院管轄第一審案件者外，於第一次審判期
    日前之準備程序進行中，被告先就被訴事實為有罪之陳述時
    ，審判長得告知被告簡式審判程序之旨，並聽取當事人、代
    理人、辯護人及輔佐人之意見後，裁定進行簡式審判程序，
    刑事訴訟法第273條之1第1項定有明文。本件被告丙○○（
    簡稱被告）所犯並非為死刑、無期徒刑、最輕本刑三年以上
    有期徒刑之罪或高等法院管轄第一審之案件，業經本院於審
    判時，依法裁定行簡式審判程序，有本院審判程序筆錄在卷
    可按。是本件證據之調查，不受刑事訴訟法有關傳聞法則規
    定之限制，合先說明。
二、上揭犯罪事實，業據被告於偵查、原審及本院審理時坦承不
    諱，核與告訴人庚○○○、癸○○、辛○○、壬○○指訴之
    情節均相符合，並分別經證人己○○、戊○○、陳玉山於偵
    查及原審訊問時證述甚詳（參他字第2787號卷第3、4頁、交
    查字第876號卷第20、21、43、44頁、原審96年5月18日準備
    程序筆錄），復有民間互助會名冊、標會名單、民間互助會
    明細表、丙○○在民間互助會名冊自承之冒標會員情形影本
    等補強證據在卷可稽，足證被告之自白與事實相符，堪信為
    真。而被告丙○○並非如前述附表二(一)、(二)所示被冒標會員
    鍾良昌等人本人，亦未獲同意或授權，竟行使偽造各該會員
    名義之標單準私文書，自足以生損害於上開被冒標之人，及
    使其他會員等亦因此陷於錯誤，而如數將會款交付予被告。
    綜上所述，本件事證明確，被告犯行堪以認定，應依法論科
    。
三、按被告丙○○行為後，刑法業於94年2 月2 日修正公布，並
    於95年7月1日施行，而刑法第339條第1項之罪，法定刑為5
    年以下有期徒刑、拘役或科或併科1000元以下罰金，就法定
    罰金刑部分，依95年6月14日修正公布，95年7月1日施行之
    刑法施行法第1條之1規定「中華民國94年1月7日刑法修正後
    ，刑法分則編所定罰金之貨幣單位為新臺幣。94 年1月7日
    刑法修正時，刑法分則編未修正之條文定有罰金刑者，自94
    年1月7日刑法修正施行後，就其所定數額提高為30倍。但72
    年6月26日至94年1月7日新增或修正之條文，就其所定數額
    提高為3倍」，經比較結果關於法定刑最高罰金部分，修正
    前後規定並無不同（新法以新臺幣為貨幣單位，修正施行後
    ，就其所定數額提高為30倍，實際與行為時法罰金刑相同）
    ，不生法律變更比較問題，此部分應依法律一般適用原則逕
    依裁判時法即刑法施行法第1條之1第1項、第2項前段之規定
    。又修正前刑法第33條第5款原規定罰金為1元以上，依罰金
    罰鍰提高標準條例第1條前段規定提高10 倍，及現行法規所
    定貨幣單位折算新台幣條例第2條換算為新臺幣結果，為30
    元以上，而修正後則規定罰金為新臺幣1千元以上，以百元
    計算之，已將科處罰金之最低額提高至新臺幣1千元以上，
    就法定刑最低罰金部分，修正後之規定顯非較有利於被告，
    故依現行即修正後刑法第2條第1項前段規定，此部分應適用
    修正前刑法第33條第5款之規定。核被告丙○○在紙條上偽
    以填載會員之名義及利息數額，依台灣民間互助會之習慣，
    如會員在開標時於空白紙條上書寫自己名義及願出利息數額
    ，已足以辨明該張紙條為特定之會員願以所書數字為標息金
    額參加競標之標單準私文書，是被告在紙條上偽以填載會員
    之名義及利息數額而偽造完成特定會員願以所書數字為標息
    金額參加競標之標單準私文書後，復持之向到場之會員行使
    表示為該等被冒標之會員託標，足以生損害於被冒標者之行
    為，係犯刑法第216條、第210條、第220條第1項之行使偽造
    準私文書罪，最高法院91年度台上字第5683號判決意旨可資
    參照。又被告向到場會員及其他未到場會員施用詐術佯稱為
    其所冒標之會員得標，致使其他活會會員陷於錯誤，而如數
    交付會款之行為，則係犯刑法第339條第1項之詐欺取財罪。
    被告偽造準私文書而後行使，偽造準私文書之低度行為應為
    行使之高度行為所吸收，不另論罪。被告丙○○所犯上開各
    罪與謝乾木間，均有犯意聯絡及行為分擔，為共同正犯（按
    刑法第28條原規定『二人以上共同實施犯罪之行為者，皆為
    正犯。』修正為『二人以上共同實行犯罪之行為者，皆為正
    犯。』此一修正不影響於本件被告與謝乾木等人為共同正犯
    之關係，不生法律變更比較問題，應逕適用裁判時法即修正
    後刑法第28條規定）。又刑法第56條連續犯之規定，業於94
    年2月2日修正公布刪除，並於95年7月1日起施行如前述，此
    刪除雖非犯罪構成要件之變更，但顯已影響行為人刑罰之法
    律效果，自屬法律有變更，依修正後刑法第2條第1項前段規
    定，比較新、舊法結果，仍應適用較利於被告之行為時法律
    即舊法論以連續犯。是被告於如附表二(一)、(二)所示多次行使
    偽造準私文書、詐欺取財之行為，均時間緊接，方法相同，
    復均觸犯構成要件相同之罪名，顯係基於概括犯意為之，均
    應依修正前刑法第56條連續犯之規定各以連續行使偽造準私
    文書、連續詐欺取財一罪論，並均依法加重其刑。又被告於
    同次標會中同時詐取多位活會會員所犯之上開詐欺取財罪，
    係以一行為而觸犯數罪名，為想像競合犯，應依修正後刑法
    第55條規定，從一詐欺取財罪處斷（按修正前刑法第55條原
    規定一行為而觸犯數罪名，從一重處斷，嗣雖經修正為一行
    為而觸犯數罪名者，從一重處斷。但不得科以較輕罪名所定
    最輕本刑以下之刑，惟此最低度刑科刑之限制核屬法理之明
    文化，非屬法律變更，不生新舊法比較之問題，應逕依裁判
    時法論處）。又修正後刑法刪除第55條關於牽連犯之規定，
    而依修正前之規定，犯一罪而其方法或結果之行為犯他罪名
    者，從一重處斷，修正後之刑法既已刪除牽連犯之規定，則
    所犯各罪應依數罪併罰之規定分論併罰，依現行刑法第2條
    第1項之規定，自應適用修正前刑法第55條牽連犯之規定，
    是被告所犯上開連續行使偽造準私文書罪、連續詐欺取財罪
    二罪間，因有方法結果之牽連犯關係，應依修正前刑法第55
    條規定，從一重之連續行使偽造準私文書罪處斷。
四、原判決行簡式審判程序，本於同上見解，適用修正後刑法第
    2條第1項前段、第28條，刑法第216條、第210條、第220 條
    第1項、第339條第1項，修正前刑法第56條、第55條、第33
    條第5款，刑法施行法第1條之1第1項、第2項前段之規定，
    並審酌被告之犯罪動機、目的、手段、犯罪所得利益高達
    8,099,300元、對被害人所生損害非輕、迄今尚未與告訴人
    等達成民事和解賠償損失及其犯後態度等一切情狀，量處有
    期徒刑1年8月，另說明被告所行使偽造之前述標單，並未扣
    案，被告並供承偽造之標單已經隨意丟棄等語在卷，復查無
    證據證明現仍存在，應認已滅失，又非屬違禁物，為免日後
    執行困難，爰均不予宣告沒收，又被告在上開標單上偽造之
    署押，既已因標單滅失而不存在，亦不為沒收之宣告等情。
    經核原判決認事用法並無不合，量刑亦屬妥適。被告上訴意
    旨以原審判決量刑過重，請求與告訴人等人和解以減輕刑責
    等語。惟查，本院受理後迄至本院言詞辯論終結，被告仍未
    能與告訴人等達成民事和解賠償損失，業經告訴人等人於本
    院提出刑事補充告訴理由狀在卷可按，雖被告於本院提出和
    解書、證明書一份在卷可參，惟觀諸該和解書之內容，並未
    經告訴人等人簽名同意，實際上並未達成和解，而該證明書
    雖證明被告原所有中壢市○○○街1號2樓、吉利街10號1樓
    業經拍賣得款1,429, 150元，交由債權人陳玉山保管，做為
    合會債務民事清償分配之用，此項情形，業經被告於原審時
    提出（參原審96年度訴字第643號卷第48頁），是原審量刑
    時對此項資料業經審酌，衡諸被告因本案詐得之金額甚大，
    原審量刑既已斟酌刑法第57條各款所列一切情狀而未逾越法
    定刑度，又無違反經驗法則、論理法則以及比例原則，自不
    得遽指為違法，上訴意旨指摘原判決量刑過重等語，為無理
    由，應予駁回。
據上論斷，應依刑事訴訟法第368條，判決如主文。
本案經檢察官羅松芳到庭執行職務。
中    華    民    國    97    年    1     月    2     日
                  刑事第二十庭  審判長法  官  楊貴雄
                                      法  官  林銓正
                                      法  官  鄧振球
以上正本證明與原本無異。
如不服本判決，應於收受送達後十日內向本院提出上訴書狀，其
未敘述上訴之理由者並得於提起上訴後十日內向本院補提理由書
（均須按他造當事人之人數附繕本）。
                                      書記官  劉有志
中    華    民    國    97    年    1     月    3     日
附表一：被告召集互助會明細
 (一)第1會
┌───┬──────────────────────┐
│會  期│自93年8 月10日起至97年6 月10日止，會金2 萬元│
│起迄日│，每月10日開標，採內標制，起會當月除收取會金│
│      │外，並開第1次標。                           │
├───┼──────────────────────┤
│會員  │己○○（2會）、庚○○○（2 會）、陳玉山（2會│
│      │）、張秀菊（2 會）、楊振聰、楊振雁、楊振風、│
│      │鍾良昌、張淑真、洪艷敏、謝鳳英、李中平、游秀│
│      │蘭、林江洋、鍾文雄（2 會）、乙○○、坤征通運│
│      │、呂秀美（2 會）、馬新益、馬立佳、蕭仲卿、吳│
│      │月鳳（2會）、吳建成、吳建寬、吳福來（2會）、│
│      │張文慶、張素美、丁○○、張日富（2 會）、張德│
│      │勝、覺華清、癸○○、劉秀琴、同偉塑膠、壬○○│
│      │（2會）、戊○○（包含會首共計47會）         │
└───┴──────────────────────┘
 (二)第2會
┌───┬──────────────────────┐
│會  期│自94年4 月10日起至96年12月10日止，會金2 萬元│
│起迄日│，當月10日開標，採內標制，起會當月除收取會金│
│      │外，並開第1次標。                           │
├───┼──────────────────────┤
│會員  │己○○（3 會）、庚○○○、陳玉山、陳秉宜、葉│
│      │宇承、楊振聰（2 會）、楊振雁、楊振風、戊○○│
│      │、張淑真、洪艷敏、許秀齡（2 會）、王文宣、劉│
│      │珍蘭、劉秀卿、游麗珍、張文慶、坤征通運、蔣怡│
│      │謀、林慧琪（2 會）、張日富、林淑霞、吳福來、│
│      │吳建寬、劉賜生、林威志、葉倫記（包含會首共計│
│      │33 會）                                     │
└───┴──────────────────────┘
 附表二：被告冒標會員明細及詐得金額
 (一)第1會
┌─┬──────┬───┬────┬──┬─────┐
│編│冒 標 日 期 │被冒標│冒標金額│活會│詐得金額（│
│號│            │人    │        │人數│冒標當月活│
│  │            │      │        │（含│會人數×扣│
│  │            │      │        │遭冒│除標金後之│
│  │            │      │        │標之│會款）    │
│  │            │      │        │會員│          │
│  │            │      │        │ ） │          │
├─┼──────┼───┼────┼──┼─────┤
│1 │93年9月10日 │鍾良昌│2,500元 │46會│805,000元 │
├─┼──────┼───┼────┼──┼─────┤
│2 │93年12月10日│丁○○│2,500元 │44會│770,000元 │
├─┼──────┼───┼────┼──┼─────┤
│3 │94年1月10日 │謝鳳英│2,500元 │44會│770,000元 │
├─┼──────┼───┼────┼──┼─────┤
│4 │94年2月10日 │壬○○│2,400元 │44會│774,400元 │
├─┼──────┼───┼────┼──┼─────┤
│5 │94年3月10日 │楊振燕│2,500元 │44會│770,000元 │
├─┼──────┼───┼────┼──┼─────┤
│6 │94年4月10日 │癸○○│2,500元 │44會│770,000元 │
├─┼──────┼───┼────┼──┼─────┤
│7 │94年7月10日 │乙○○│2,500元 │42會│735,000元 │
├─┼──────┼───┼────┼──┼─────┤
│8 │95年1月10日 │楊振風│2,900元 │37會│632,700元 │
├─┼──────┼───┼────┼──┼─────┤
│9 │95年2月10日 │陳何色│2,900元 │37會│632,700元 │
│  │            │李    │        │    │          │
├─┴──────┴───┴────┴──┴─────┤
│以上合計詐得6,659,800元                             │
└──────────────────────────┘
 (二)第2會
┌─┬──────┬───┬────┬──┬─────┐
│編│冒 標 日 期 │被冒標│冒標金額│活會│詐得金額（│
│號│            │人    │        │人數│冒標當月活│
│  │            │      │        │（含│會人數×扣│
│  │            │      │        │遭冒│除標金後之│
│  │            │      │        │標之│會款）    │
│  │            │      │        │會員│          │
│  │            │      │        │）  │          │
├─┼──────┼───┼────┼──┼─────┤
│1 │94年8月10日 │林慧琪│2,300元 │29會│513,300元 │
├─┼──────┼───┼────┼──┼─────┤
│2 │94年10月10日│林慧琪│2,100元 │28會│501,200元 │
├─┼──────┼───┼────┼──┼─────┤
│3 │95年2月10日 │劉賜生│3,000元 │25會│425,000元 │
├─┴──────┴───┴────┴──┴─────┤
│以上合計詐得1,439,500元                             │
└──────────────────────────┘
附錄本案論罪科刑法條：
刑法第216條：
  行使第210 條至第215 條之文書者，依偽造、變造文書或登載
不實事項或使登載不實事項之規定處斷。
刑法第210條：
  偽造、變造私文書，足以生損害於公眾或他人者，處5 年以下
有期徒刑。
刑法第220條：
  在紙上或物品上之文字、符號、圖畫、照像，依習慣或特約，足
以為表示其用意之證明者，關於本章及本章以外各罪，以文書論
。
  錄音、錄影或電磁紀錄，藉機器或電腦之處理所顯示之聲音、
影像或符號，足以為表示其用意之證明者，亦同。
  稱電磁紀錄，指以電子、磁性或其他無法以人之知覺直接認識
之方式所製成之紀錄，而供電腦處理之用者。
刑法第339條：
  意圖為自己或第三人不法之所有，以詐術使人將本人或第三人
之物交付者，處5 年以下有期徒刑、拘役或科或併科1000元以下
罰金。
  以前項方法得財產上不法之利益或使第三人得之者，亦同。
  前二項之未遂犯罰之。


司法院資訊處製作；財團法人民間司法改革基金會備份。
